【裁判字號】    94,訴,1066
【裁判日期】    950207
【裁判案由】    拆屋交地
【裁判全文】
臺灣臺南地方法院民事判決              94年度訴字第1066號
原        告  甲○○
訴 訟 代理人  吳明澤  律師
被        告  丙○○
兼訴訟代理人  乙○○
上列當事人間請求拆屋交地事件，本院於中華民國九十五年一月
十七日言詞辯論終結，判決如下：
    主  文
被告丙○○及乙○○應共同將坐落於臺南縣新市鄉○○段肆
之地號土地上如附圖斜線部分建物（面積貳佰肆拾壹點壹伍平
方公尺）拆除，並將土地返還予原告。
訴訟費用由被告負擔。
本判決於原告以新臺幣拾壹萬元為被告供擔保後，得假執行。
    事實及理由
壹、程序方面：
    按訴狀送達後，原告不得將原訴變更或追加他訴。但請求之
    基礎事實同一者、擴張或減縮應受判決事項之聲明者，不在
    此限，民事訴訟法第二百五十五條第一項第二款、第三款定
    有明文。本件原告起訴並於本院將起訴狀送達原起訴狀所載
    之被告丙○○後，追加乙○○為被告，係因前揭被告乙○○
    亦為無權占有系爭土地之人，核與其請求被告丙○○拆屋還
    地主張之基礎事實範圍相同，依前揭說明，應予准許。又原
    告起訴狀所載應拆除建築物面積為二百三十一平方公尺，嗣
    於九十一年十月十一日追加起訴狀擴張為二百四十一點一五
    平方公尺，應屬擴張應受判決事項之聲明，依上開說明，亦
    應准許，先予敘明。
貳、實體方面：
一、本件原告起訴主張：坐落於臺南縣新市鄉○○段四三三之三
    地號土地、地目田、面積一千八百一十九平方公尺（下稱系
    爭土地），原係訴外人陳素津所有，並將系爭土地借予被告
    二人使用，由被告二人出資興建如附圖所示斜線部分所示面
    積二百四十一點一五平方公尺、未保存登記之石棉瓦鐵皮造
    農用倉庫建物（下稱系爭建物）；嗣由原告於本院九十一年
    度執字第一五六八九號強制執行程序中標買取得系爭土地，
    並於九十四年六月三日完成所有權登記。查被告二人就系爭
    土地無占有使用之權源，爰依民法第七百六十七條規定，請
    求被告二人共同拆除系爭建物，並將土地返還予原告等語。
    並聲明：(一)被告丙○○及乙○○應共同將坐落於臺南縣新市
    鄉○○段四三三之三地號土地上如附圖斜線部分建物（面積
    二百四十一點一五平方公尺）拆除，並將土地返還予原告。
    (二)願供擔保請准宣告假執行。
二、被告則以：系爭建物是由被告乙○○向訴外人即系爭土地原
    所有權人陳素津承租系爭土地後，由被告丙○○於八十三年
    初出資興建，訂有書面契約，租金一年為一萬八千元，未定
    租期等語，資為抗辯。並聲明：駁回原告之訴及其假執行之
    聲請。
三、查原告主張系爭土地原係訴外人陳素津所有，嗣由原告於本
    院九十一年度執字第一五六八九號強制執行程序中拍定取得
    ，並於九十四年六月三日完成所有權登記；於拍定前，系爭
    土地上即存有系爭建物，占用面積為二百四十一點一五平方
    公尺等情，業據提出土地登記謄本、臺南縣新化地政事務所
    建物測量圖影本、本院臺南簡易庭九十三年度南簡字第六一
    五號民事判決影本、照片六幀為證（見本院補字卷第五頁、
    本院訴字卷第二三頁至第三二頁、第四四頁至第四六頁），
    並經本院依職權調閱本院九十一年度執字第一五六八九號給
    付借款強制執行卷宗、本院九十三年度南簡字第六一五號民
    事第三人異議之訴卷宗查核屬實；及本院至現場履勘，製有
    履勘筆錄在卷可按（見本院訴卷第三七頁至第四○頁），且
    為被告所不爭執，應堪信為真實。
四、原告主張系爭建物為被告二人共同出資興建，被告二人對系
    爭土地並無合法占有權源，實屬無權占有乙情，則為被告二
    人所否認，並以前揭情詞置辯。則本件所應審究者為：(一)被
    告二人對系爭建物是否有處分權？(二)被告二人對系爭土地究
    有無占有權源？茲分論如下：
  (一)原告主張系爭建物係被告二人共同出資興建，共有系爭建物
    ；被告二人則抗辯系爭建物為被告丙○○一人出資興建云云
    。查被告丙○○於本院九十一年度執字第一五六八九號強制
    執行程序進行中，對執行債權人中國農民銀行股份有限公司
    提起第三人異議之訴（本院九十三年度南簡字第六一五號）
    ，並由本件被告乙○○擔任訴訟代理人，原起訴主張系爭建
    物係徵得訴外人即原所有權人陳素津同意後，由被告丙○○
    於八十二年出資興建，並於八十三年增建加長，嗣於該案訴
    訟進行中，訴訟代理人即本件被告乙○○當庭表示：系爭建
    物係由丙○○與伊合夥建造，伊與丙○○合夥從事草蝦養殖
    及魚蝦飼料混合生產，系爭建物係作為倉庫使用，於八十二
    年一開始就是合夥出資興建，於八十三年間，也是合夥出資
    ，再將倉庫加長，系爭建物屬於合夥財產，將來如果要清算
    ，也要算在合夥財產中，請求追加伊為原告等情（見該卷第
    二二、九○、九一頁）；又該案證人蔡茂龍證稱：十多年前
    乙○○請伊在新市蓋房子，伊不知道地號及確切位置，大約
    七十多坪，是用石棉瓦蓋的，伊只有蓋屋頂及牆壁，鐵門及
    屋內粉刷是由別人施作，當時共有五、六個工人一起蓋，約
    蓋了五天，收費約十多萬元，是乙○○以支票給付，伊不記
    得發票人是何人，但是由伊兌領等語（見該卷第二○、二一
    、二三頁）；且被告乙○○所提出其用以支付上開工程款之
    支票，經法院依職權向付款人中國農民銀行函查結果，提示
    人為湖內鄉農會委託合作金庫交換，再經法院向高雄縣湖內
    鄉農會函查結果，確係證人蔡茂龍委託取款等情，亦有中國
    農民銀行府城分行九十三年八月二十三日農府字第九三三四
    五○○一六三號函、高雄縣湖內鄉農會九十三年九月一日湖
    農信字第一八四八號函各一件在卷可稽（見該卷第六一頁至
    第六六頁、第七三頁至第七四頁）。足見系爭建物應係被告
    二人共同興建，作為兩人合夥財產之一部分，而為被告二人
    共同所有，被告之前揭抗辯應不可採。
  (二)原告主張被告二人就系爭土地並無占有使用之權源；被告則
    以係向訴外人即原所有權人陳素津租用等語抗辯。惟查被告
    乙○○於上開第三人異議之訴案件中陳稱：當時合夥時，有
    徵得土地所有權人陳素津之同意，是向陳素津借用，在八十
    二年十二月三十一日訂定合夥契約之前，即已徵得陳素津同
    意，與陳素津並無簽訂其他書面契約等語（見該案卷第四八
    頁），其於本案雖主張係向訴外人陳素津租用云云，但無法
    提出任何租賃關係存在之證明，其所為抗辯，顯不足採。
  (三)按所有人對於無權占有或侵奪其所有物者，得請求返還之。
    對於妨害其所有權者，得請求除去之，民法第七百六十七條
    定有明文。查本件被告二人雖係向原所有人即訴外人陳素津
    借用系爭土地，惟系爭土地業經原告於本院強制執行程序中
    拍定而為系爭土地之所有權人，基於債之關係相對性原則，
    被告自不得以其與訴外人陳素津間之使用借貸關係，用以對
    抗原告，依前揭說明，被告二人占有系爭土地，並於其上建
    築系爭建物，屬無權占有，原告自得基於所有權請求被告二
    人拆除系爭建物並將土地返還原告。
五、從而，原告依所有物返還請求權之法律關係，請求被告丙○
    ○及乙○○應共同將坐落於臺南縣新市鄉○○段四三三之三
    地號土地其上如附圖斜線部分建物（面積二百四十一點一五
    平方公尺）拆除，並將土地返還予原告，為有理由，應予准
    許。
六、原告陳明願供擔保，聲請宣告假執行，核無不合，爰酌定相
    當之擔保金額，准許之。
七、本件判決基礎已臻明確，兩造其餘攻防方法及訴訟資料經本
    院審酌後，核與判決不生影響，無逐一論駁之必要，併此敘
    明。
八、據上論結，本件原告之訴為有理由，依民事訴訟法第七十八
    條、第八十五條第一項前段、第三百九十條第二項，判決如
    主文。
中    華    民    國    95    年    2    月    7     日
                  民事第一庭     審判長法  官  王金龍
                                       法  官  陳金虎
                                       法  官  林欣玲
以上正本證明與原本無異。
如對本判決不服，須於送達二十日內向本院提出上訴。
中    華    民    國    95    年    2     月    7     日
                                       書記官  謝育錚


司法院資訊處製作；財團法人民間司法改革基金會備份。
